【裁判字號】    99,消債抗,6
【裁判日期】    990728
【裁判案由】    更生事件
【裁判全文】
臺灣臺北地方法院民事裁定             99年度消債抗字第6號
抗   告   人
（即債務人）  甲○○
上列抗告人因消費者債務清理事件聲請更生，對於中華民國98年
12月3 日本院98年度消債更更一字第12號裁定提起抗告，本院裁
定如下：
    主  文
原裁定廢棄。
債務人自中華民國九十九年七月二十八日下午四時起開始更生程
序。
命司法事務官進行本件更生程序。
    理  由
一、按債務人不能清償債務或有不能清償之虞者，得依本條例所
    定更生或清算程序，清理其債務；又債務人對於金融機構因
    消費借貸、自用住宅借款、信用卡或現金卡契約而負債務，
    在聲請更生或清算前，應提出債權人清冊，以書面向最大債
    權金融機構請求協商債務清償方案並表明共同協商之意旨。
    協商成立者，應以書面做成債務清償方案，由當事人簽名、
    蓋章或按指印；協商不成立時，應付與債務人證明書；法院
    開始更生程式之裁定，應載明其年、月、日、時，並即時發
    生效力；而法院裁定開始更生或清算程式後，得命司法事務
    官進行更生或清算程式，必要時得選任律師、會計師或其他
    適當之自然人或法人一人為監督人或管理人。消費者債務清
    理條例第3 條、第16條第1 項、第45條第1 項、第151 條第
    1 項、第3 項分別定有明文。
二、抗告意旨略以：原裁定以伊未補正支付丙○○扶養費用新臺
    幣（下同）1 萬6,000 元之證明，駁回伊之更生聲請，惟伊
    於接獲原審命補正之裁定後，旋於98年11月17日具狀附陳報
    丙○○安置於三軍總醫院附設護理之家之委託照護合約，內
    載每月費用為6 萬元，並於書狀載明由伊負擔1 萬6,000 元
    ，其餘由兄長2 人負擔。該扶養費用分擔之約定僅屬口頭約
    定，並無字據，且支付時亦無另立收據，此與一般社會情理
    相符。原裁定拒不採納，實與常情有違，爰依法提起抗告等
    語。
三、經查：
  (一)按債務人經法院通知，無正當理由而不到場，或到場而不為
    真實之陳述，或拒絕提出關係文件或為財產變動狀況之報告
    者，法院得駁回更生之聲請，消費者債務清理條例第46條第
    3 款定有明文。原審固先後於98年7 月2 日、同年10月30日
    裁定命抗告人定期補正有關其自95年起每月支出照顧丙○○
    扶養費用之受領人為何？交付證明及相關證明等文件等事項
    ，聲請人業於98年7 月17日、同年11月17日具狀補正三軍總
    醫院附設護理之家之委託照護合約，並敘明負擔其中1 萬
    6,000 元，其餘不足部分由兄弟2 人分擔等語（見更一卷第
    8 至9 頁）。縱認債務人補正資料不足證明確有分擔其父丙
    ○○照護費用，法院本得依職權調查事實及證據，抗告人之
    親屬，於法院查詢債務人之財產、收入及業務狀況時，亦有
    答覆之義務，此觀同條例第9 條第1 項、第10條第1 項規定
    即明，已難謂抗告人有拒絕協力提出關係文件之情。況直系
    血親尊親屬受扶養之權利，除不受無謀生能力之限制外，仍
    應受不能維持生活之限制（最高法院62年度第2 次民庭庭推
    總會決議(四)）。丙○○係抗告人之父，其名下97年所得資料
    有臺灣銀行股份有限公司公館分公司利息所得9 萬7,650 元
    、6 萬9,750 元、531 元，另有不動產7 筆，財產總額1,
    293 萬2,867 元，有稅務電子閘門財產所得調件明細表可憑
    （見本院卷第12至14頁），仍難認丙○○有不能維持生活而
    以其財產支應照護費用之情，是抗告人主張：每月應負擔其
    父丙○○1 萬6,000 元照護費用云云，縱屬實在，亦應剔除
    ，不得列入依法應受其撫養者所必要生活費用。
  (二)又抗告人因信用卡、消費借貸積欠華南商業銀行股份有限公
    司（下稱華南銀行）271 萬6,178 元，另積欠民間債權人乙
    ○○債務123 萬2,158 元，合計債務總額共394 萬8,336 元
    ，依消費者債務清理條例第151 條第1 項規定，於98年2 月
    25日委請律師向華南銀行寄發律師函請求協商，提出分72期
    ，月繳9,000 元之清償方案等情，有德誠聯合法律事務所德
    凱字第98007 號律師函、協商方案償還計畫表、財團法人金
    融聯合徵信中心當事人查詢個人資料信用報告回覆書、華南
    銀行債權計算書可稽（見原審卷第38至40頁、第45至47頁，
    本院卷第34、54頁），堪信屬實。華南銀行雖以：抗告人未
    按銀行公會規定提供相關資料，且經通知補正未獲置理，致
    協商未成立云云，惟：本院前以98年度消債抗字第246 號裁
    定認華南銀行有自債務人提出協商請求翌日起逾30日不開始
    協商之情事，得依本條例第153 條規定逕向法院聲請更生等
    情，此有本院98年度消債抗字第246 號裁定可參，是本件抗
    告人聲請更生，洵屬合法。
  (三)再者，抗告人目前任職於味王股份有限公司（下稱味王公司
    ），於96年、97年之所得各為53萬3,115 元、51萬2,776 元
    ，平均每月收入4 萬3,579 元，另有益航股份有限公司、光
    寶科技股份有限公司、嘉新畜產股份有限公司投資3 筆，總
    額1 萬1,220 元等情，亦有其提出味王公司員工服務證明書
    、財產及收入狀況說明書、財政部臺北市國稅局96、97年度
    綜合所得稅各類所得資料清單、財產歸屬資料清單及本院職
    權調閱稅務電子閘門財產所得調件明細表可參（見原審卷第
    20 至23 頁，本院卷第21、24頁），參酌行政院主計處公告
    98年度台北市平均每人每月最低生活費用為1 萬4,558 元，
    聲請人每月薪資所得扣除上開必要生活費用後之實質所得約
    2 萬9,021 元（計算式：43,579－11,200＝29,021），抗告
    人係42年7 月21日生，有戶籍謄本可參（見原審更一卷第10
    頁），距法定退休年齡尚有8 年，自本院為准否更生裁定起
    終其一身勞動實質所得亦不過278 萬6,016 元（計算式：29
    ,021×12×8 ＝2,786,016 ），核與其所積欠金融機構債務
    及其他債務達394 萬8,336 元相距甚遠，本院綜合聲請人之
    財產、信用及勞力（技術），堪認其欠缺清償能力，客觀上
    對已屆清償期之債務有不能清償或難以清償之虞。
  (四)本件抗告人既向最大債權銀行即華南銀行提出協商請求，而
    該行已逾30日而不開始協商，復未經法院裁定開始清算程序
    或宣告破產，其無擔保或無優先權之債務總額未逾1,200 萬
    元，又無消費者債務清理條例第6 條第3 項、第8 條或第46
    條各款所定駁回更生聲請之事由存在，則抗告人聲請更生，
    洵屬有據。
四、綜上所述，原審以抗告人聲請更生未依消費者債務清理條例
    第46條第3 款之規定提出關係文件，據以駁回抗告人更生之
    聲請，容有未洽；抗告意旨指摘原裁定不當，求予廢棄，為
    有理由。爰由本院廢棄原裁定，並准予抗告人更生之聲請，
    如主文第2 、3 項所示。
五、據上論結，本件抗告為有理由，爰依消費者債務清理條例第
    11條第2項、第15條，民事訴訟法第492條、第495條之1第1
    項及第450條，裁定如主文。
中    華    民    國    99    年    7     月    28    日
                  民事第五庭    審判長法  官  薛中興
                                      法  官  高偉文
                                      法  官  胡宏文
以上正本係照原本作成
本裁定不得抗告
本裁定已於99年7月28日中午12時公告
中    華    民    國    99    年    7    月     28    日
                                      書記官  曾寶生

司法院資訊處製作；財團法人民間司法改革基金會備份。
